【裁判字號】    95,訴,353
【裁判日期】    951212
【裁判案由】    撤銷抵押權設定行為等
【裁判全文】
臺灣苗栗地方法院民事判決           95年度訴字第353號
原      告  己○○
被      告  乙○○○
            甲○○
上  一  人
訴訟代理人  丁○○
上列當事人間確認抵押債權不存在等事件，經臺灣板橋地方法院
移送前來，本院於民國95年11月28日言詞辯論終結，判決如下：
    主  文
原告之訴駁回。
訴訟費用由原告負擔。
    事實及理由
壹、程序方面：
    按被告於訴之變更或追加無異議，而為本案之言詞辯論者，
    視為同意變更或追加，民事訴訟法第255 條第2 項定有明文
    。本件原告原訴之聲明為：(一)請求撤銷被告乙○○○、甲○○間就系爭土地（詳后述）於民國94年11月17日所為之抵押
    權設定登記行為。(二)被告甲○○應塗銷上項抵押權登記。嗣
    於本院95年11月3 日言詞辯論期日變更為：(一)確認被告就系
    爭土地於94年11月18日以苗栗縣頭份地政事務所94年頭地資
    字第106870號所設定權利價值為新臺幣（下同） 5,500,000
    元之抵押債權不存在。(二)被告甲○○應將上項抵押權登記予
    以塗銷。而被告就上開訴之聲明第1 項之變更，並未表示異
    議，且已為本案之言詞辯論，揆諸前揭規定，視為同意變更
    ，應予准許。
貳、實體方面：
一、原告起訴主張：
  (一)被告乙○○○向原告借款700,000 元，並簽發支票1 紙予原
    告收執，詎屆期提示，未獲兌現。原告遂於94年11月14日向
    臺灣板橋地方法院（下稱板橋地院）聲請對被告乙○○○發
    支付命令，乙○○○提出異議，視為起訴，亦經板橋地院判
    決確定在案。豈料被告乙○○○風聞此事，竟於原告聲請發
    支付命令後，旋即於同年月17日將所有苗栗縣南庄鄉○○段
    161 之1 、167 之4 地號土地（下稱系爭土地），為另一被
    告甲○○設定權利價值5,500,000 元之第二順位抵押權。惟
    查實際上其間並無借貸關係存在，該抵押權設定行為顯係通
    謀虛偽意思表示而無效。爰訴請確認被告間就上開抵押權所
    擔保之債權不存在；被告甲○○並應將該抵押權登記予以塗
    銷。
  (二)並聲明：(1)確認被告就系爭土地於94年11月18日以苗栗縣頭
    份地政事務所94年頭地資字第106870號所設定權利價值為5,
    500,000 元之抵押債權不存在。(2)被告甲○○應將上項抵押
    權登記予以塗銷。
二、被告乙○○○則以：伊先生丙○○因向被告甲○○借款，遂
    徵得伊同意提供系爭土地予被告甲○○設定第二順位抵押權
    ，其間非通謀虛偽意思表示等語，資為抗辯。並聲明：原告
    之訴駁回。
三、被告甲○○則以：被告乙○○○之夫丙○○確實有向伊借款
    ，分別於(一)92年8 月15日透過伊岳父戊○○向伊借款1,250,
    000 元；(二)93年4 月2 日透過伊岳父戊○○向伊借款500,00
    0 元；(三)93年4 月23日透過伊岳父戊○○向伊借款 400,000
    元；(四)93年6 月16日丙○○持被告乙○○○簽發之支票，面
    額1,020,000 元向伊借款1,000,000 元，上開支票屆期業已
    兌現；(五)93年9 月27日丙○○向伊借款1,000,000 元，並交
    付面額為570,000 元及510,000 元之支票各1 紙予伊收執，
    其中510,000 元支票，因丙○○表示欲至銀行註銷退票紀錄
    ，故已遭丙○○取回；伊係直至上開570,000 元支票退票後
    ，始就系爭土地設定抵押權。以上總計丙○○尚欠伊之本金
    為3,150,000 元。又伊岳父戊○○分別於下列時間借款予丙○○：(一)90年7 月2 日260,000 元；(二)91年2 月6 日1,000,
    000 元；(三)91年10月15日300,000 元；(四)92年1 月15日300,
    000 元；(五)94年8 月30日200,000 元；(六)94年9 月10日300,
    000 元，以上共計2,360,000 元。前開伊與戊○○貸予丙○○之款項，則以被告甲○○之名義就系爭土地設定第二順位
    抵押權，以資擔保。是以上開抵押權設定本屬真正，並非通
    謀虛偽意思表示等語，資為抗辯。並聲明：原告之訴駁回。
三、查被告乙○○○向原告借款700,000 元，並簽發支票1 紙予
    原告收執，詎屆期提示，未獲兌現，原告遂於94年11月14日
    向板橋地院聲請對被告乙○○○發支付命令，該院於同年月
    16日核發支付命令，嗣乙○○○提出異議，視為起訴，案經
    該院94年度板簡字第3581號判決被告乙○○○應給付原告上
    開票款及遲延利息確定；及被告乙○○○於94年11月17日送
    件申請將所有系爭土地設定權利價值5,500,000 元之第二順
    位抵押權予被告甲○○，並於94年11月18日登記完畢等事實
    ，為兩造所不爭，並有原告提出之土地登記謄本在卷可憑（
    附在板橋地院卷第12至15頁），復經本院依職權調取板橋地
    院94年度板簡字第3581號卷（含94年度促字第69572 號支付
    命令卷），及向苗栗縣頭份地政事務所調取上開抵押權設定
    登記資料核明屬實，自堪信為真實。
四、惟原告主張被告乙○○○與被告甲○○間並無借貸關係存在
    ，上開抵押權設定行為係屬通謀虛偽意思表示而無效一節，
    則為被告所否認，並以前揭情詞置辯。是以本件應審究者，
    厥為被告2 人間有無抵押債權存在？上開抵押權設定行為是
    否為通謀虛偽意思表示而無效？經查：
  (一)按當事人主張有利於己之事實者，就其事實有舉證之責任，
    民事訴訟法第277 條前段定有明文。次按第三人主張表意人
    與相對人通謀而為虛偽意思表示者，該第三人應負舉證之責
    ，最高法院48年台上字第29號判例意旨可資參照。本件原告
    主張被告間之抵押權設定係屬通謀虛偽意思表示而無效，既
    為被告所否認，則原告自應就其主張通謀虛偽意思表示乙節
    ，負舉證之責任，若原告不能舉證自己主張事實為真正，則
    被告就其抗辯事實即令不能舉證，或所舉證據尚有疵累，亦
    應駁回原告之訴。
  (二)經查，被告乙○○○同意提供系爭土地設定第二順位抵押權
    予被告甲○○，作為其先生丙○○向被告甲○○借款之擔保
    一節，為被告乙○○○自承在卷（見本院卷第33頁），是被
    告乙○○○為丙○○之物上保證人，堪可認定。則欲審究上
    開抵押債權是否存在，自應以丙○○與甲○○間有無債權債
    務關係存在為斷。參以證人丙○○證稱：「我有欠他（指甲○○）錢，所以才設定給他，其中還有部分是欠我大哥戊○○的錢」；「系爭土地是我和太太乙○○○共同買的，登記
    在乙○○○名下，設定這筆抵押權有經過乙○○○同意，我
    是先向甲○○及戊○○借錢很久了，才設定抵押權」（見本
    院卷第52頁）；核與被告甲○○所提出丙○○簽發面額分別
    為1,250,000 元、500,000 元、400,000 元之本票、面額57
    0,000 元之退票理由單，及上開500,000 元、400,000 元之
    送款單存根，暨戊○○之存摺其上確有90年7 月2 日轉帳26
    0,000 元，91年2 月6 日轉帳1,000,000 元，91年10月15日
    轉帳300,000 元，92年1 月15日轉帳300,000 元，均轉入丙○○所有00000000000000號帳戶之紀錄相符（見本院卷第55
    至66頁），是以丙○○與被告甲○○及戊○○間確有借貸關
    係存在，足堪認定。
  (三)茲應再審究者，係丙○○向被告甲○○及戊○○各借款若干
    元？
    (1)甲○○部分：被告甲○○主張丙○○向伊借款 3,150,000
      元一節，業據其提出丙○○所簽發面額為1,250,000 元、
      500,000 元、400,000 元之本票、面額570,000 元之退票
      理由單，及上開500,000 元、400,000 元之送款單存根為
      證。參以證人戊○○證稱：「（問：有無幫丙○○向甲○○借過錢？）答：有，我經手的是1,250,000 元，這部分
      還沒還，其他還有向曹順添借1 筆500,000 元、1 筆400,
      000 元、1 筆300,000 元、1 筆200,000 元，‧‧其中50
      0,000 元及400,000 元的借款到期時，丙○○無法還，是
      我向我女兒丁○○（即被告甲○○之妻）借900,000 元去
      還給曹順添的。我經手的1,250,000 元，我跟我女兒丁○○說是丙○○要借的，不是我借了之後再借給丙○○，丙○○應該知道我這1,250, 000元是向甲○○拿的，我應該
      有告訴丙○○」，而甲○○亦確執有丙○○所簽發之1,25
      0,000 元本票，由此足徵，丙○○透過戊○○向甲○○借
      貸之款項為1,250,000 元。次按丙○○所簽發面額分別為
      500,000 元及400,000 元之本票既在甲○○持有之中，顯
      然戊○○係向甲○○借款900,000 元代丙○○償還曹順添
      後，取得上開本票並交付予甲○○，則丙○○自已積欠甲○○上開票款債務。再者，參諸丙○○證稱伊確實向丁○○借款1,000,000 元（見本院卷第52頁），此核與甲○○
      主張丙○○於93年9 月27日向伊借款1,000,000 元，並交
      付面額為570,000 元及510,000 元之支票各1 紙，其中51
      0,000 元支票，因丙○○表示欲至銀行註銷退票紀錄，故
      已遭丙○○取回，另570,000 元支票則已退票，並提出該
      退票理由單一節相符，是丙○○另尚積欠甲○○1,000,00
      0 元，亦可認定。從而，丙○○積欠甲○○之金額總計為
      3,150,000 元（1,250,000+500,000+400,000+1,000,000=
      3,150,000） 。至於戊○○固證稱伊係向「丁○○」借款
      900,000 元，及丙○○證稱伊向「丁○○」借款1,000,00
      0 元云云，按因丁○○為被告甲○○之妻，是其為甲○○
      管理財務，並代為接洽交付借款，與常情並無違背，堪認
      其僅係甲○○之代理人。是以甲○○主張伊為上開借款之
      貸與人，允屬可採，尚不因證人戊○○、丙○○證稱其係
      向丁○○借款，即認貸與人係丁○○，併此敘明。
    (2)戊○○部分：查丙○○自承伊尚欠戊○○200 多萬元，核
      與戊○○證稱丙○○尚欠伊200 多萬元等語相符（見本院
      卷第51、78頁），並有甲○○提出之戊○○存摺，其上確
      有90年7 月2 日轉帳260,000 元，91年2 月6 日轉帳1,00
      0,000 元，91年10月15日轉帳300,000 元，92年1 月15日
      轉帳300,00 0元，均轉入丙○○所有00000000000000號帳
      戶之紀錄可稽（見本院卷第55至66頁）。足見甲○○主張
      丙○○積欠戊○○2,360,000 元，尚非全然無據。
    (3)綜上，丙○○積欠被告甲○○及戊○○之本金共計5,510,
      000 元（3,150,000+2,360,000=5,510,000） 。又被告甲○○主張丙○○向伊借款，約定之利息為1,000,000 元 1
      個月利息20,000元一節，未見丙○○否認，而上開利率為
      年息24% 復與一般民間借貸利率相當，應堪採信。是丙○○除積欠上開本金外，並積欠甲○○自92、93年起之利息
      ，亦足認定。從而丙○○與被告甲○○及戊○○間之抵押
      債權至少在5,510,000 元以上，被告乙○○○遂提供系爭
      土地設定權利價值為5,500,000 元之第二順位抵押權予被
      告甲○○，用以擔保前開借款之清償，並無不合。系爭抵
      押權所擔保之債權應屬存在，堪予認定。
    (4)至於證人丙○○固證稱伊僅向丁○○借過1 筆 1,000,000
      元，其餘的就未欠了等語（見卷第51頁），惟查丙○○就
      其向甲○○借款之時間、數額及經過，均無法詳細陳述；
      反之，甲○○就其借款予丙○○之時間、數額及經過，則
      陳述鉅細靡遺，並提出本票、支票、送款單存根、退票理
      由單及存摺為證，自應以被告甲○○之陳述為可採，併此
      敘明。
  (四)此外原告復未能就被告2 人就系爭抵押權之設定，係屬通謀
    虛偽意思表示一節，舉證以實其說。是原告之主張，自難採
    信。
  (五)原告雖主張：被告2 人與證人丙○○、戊○○係事先串通，
    製造假債權云云。惟查證人丙○○就其向甲○○借款之數額
    ，與甲○○所陳及所提出之資料差距甚大，倘上開人等有事
    先勾串，製造假債權之情形，理應供詞一致才是。是原告前
    開主張，委屬無據。
五、綜上所述，原告既未能舉證證明被告間之抵押債權不存在，
    渠等就系爭土地所設定之第二順位抵押權乃通謀虛偽意思表
    示，則其主張即不足憑採。原告據此訴請確認被告就坐落苗
    栗縣南庄鄉○○段161 之1 、167 之4 地號土地，於94年11
    月18日以苗栗縣頭份地政事務所94年頭地資字第106870號所
    設定權利價值為5,500,000 元之抵押債權不存在；被告甲○○應將上項抵押權登記予以塗銷，為無理由，應予駁回。
六、本件事證已臻明確，兩造其餘攻擊防禦方法及舉證，於本件
    判決結果均屬不生影響，爰不一一論述，附此敘明。
七、訴訟費用負擔之依據：民事訴訟法第78條。
中    華    民    國    95    年    12    月    12    日
                    民事庭法  官  黃佩韻
以上正本係照原本作成。
如不服本判決，應於判決送達後20日內，向本院提出上訴狀（須
附繕本）。
                          書記官  蔡健忠
中    華    民    國    95    年    12    月    12    日


司法院資訊處製作；財團法人民間司法改革基金會備份。
